ACORDAO-COMPLETO-2493761

ACÓRDÃO 15250/2021 ATA 33/2021 - SEGUNDA CÂMARA

VISTOS, relatados e discutidos estes autos da Tomada de Contas Especial instaurada pela Fundação Nacional de Saúde em decorrência da inexecução do objeto do Convênio 782/2003, qual seja, a construção de Sistema de Abastecimento de Água no Município de Icapuí/CE.    
ACORDAM os Ministros do Tribunal de Contas da União, reunidos em sessão da Segunda Câmara, ante as razões expostas pelo Relator, em:
9.1. nos termos dos arts. 1º, inciso I, 16, inciso III, alínea c, e 19, caput, da Lei 8.443/1992, julgar irregulares as contas dos Srs. Francisco José Teixeira e José Edilson da Silva, condenando-os, em solidariedade, ao pagamento das importâncias a seguir especificadas, atualizadas monetariamente e acrescidas dos juros de mora, calculados a partir das datas discriminadas até a da efetiva quitação, fixando-lhes o prazo de 15 (quinze) dias, a contar da notificação, para que comprovem, perante o Tribunal (art. 214, inciso III, alínea "a", do Regimento Interno do TCU) , o recolhimento das referidas quantias à Fundação Nacional de Saúde, nos termos da legislação em vigor, abatendo-se, na oportunidade, os valores eventualmente já ressarcidos, nos termos do Enunciado 128 da Súmula de Jurisprudência do TCU:
	Data
	Valor (R$) 
	Tipo

	22/6/2004
	32.000,00
	Débito

	5/11/2004
	24.000,00
	Débito

	4/12/2007
	24.000,00
	Débito

	29/9/2009
	36.422,53
	Crédito

9.2. autorizar, caso requerido, nos termos do art. 26 da Lei 8.443/1992, c/c o art. 217 do Regimento Interno/TCU, o parcelamento da dívida em até 36 (trinta e seis) parcelas mensais e sucessivas, sobre as quais incidirão os correspondentes acréscimos legais (débito: atualização monetária e juros de mora) , esclarecendo aos responsáveis que a falta de pagamento de qualquer parcela importará no vencimento antecipado do saldo devedor, sem prejuízo das demais medidas legais;
9.3. autorizar, desde logo, com base no art. 28, inciso II, da Lei 8.443/1992, a cobrança judicial da dívida, caso não atendidas as notificações; e   
9.4. encaminhar cópia deste Acórdão à Procuradoria da República no Estado do Ceará, com fulcro no § 7° do art. 209 do Regimento Interno/TCU, para a adoção das medidas que entender cabíveis, bem como à Fundação Nacional de Saúde para ciência.

Segunda Câmara

Município de Icapuí/CE.

3. Responsáveis: Francisco José Teixeira (XXX.284.873-XX) e José Edilson da Silva (XXX.868.113-XX).

13.1. Ministros presentes: Augusto Nardes (na Presidência), Aroldo Cedraz e Raimundo Carreiro.
13.2. Ministros-Substitutos presentes: Marcos Bemquerer Costa (Relator) e André Luís de Carvalho.

MARCOS BEMQUERER

Trata-se da Tomada de Contas Especial instaurada pela Fundação Nacional de Saúde - Funasa em decorrência da inexecução do objeto do Convênio 782/2003 (peça 1, pp. 53-71) .
2.	Referida avença, celebrada entre aquela Fundação e o Município de Icapuí/CE, teve por objeto a construção de Sistema de Abastecimento de Água naquela localidade, cuja vigência foi de 22/12/2003 a 1º/1/2009.
3.	Os recursos federais alocados ao ajuste foram transferidos mediante as Ordens Bancárias 2004OB901765, de 18/6/2004, 2004OB905649, de 3/11/2004, e 2007OB912813, de 29/11/2007, nos valores, respectivamente, de R$ 32.000,00, R$ 24.000,00 e R$ 24.000,00 (peça 5, p. 14) .
4.	O Relatório Complementar de Tomada de Contas Especial concluiu pela existência de prejuízo ao erário no valor histórico de R$ 47.306,16 e atribuiu a responsabilidade ao Sr. José Edilson da Silva, Prefeito de Icapuí/CE nas gestões de 2005/2008 e 2009/2012 (peça 4, pp. 389/393) .
5.	No âmbito do TCU, a então Secretaria de Controle Externo no Estado do Ceará, atual Secretaria do TCU no Ceará - Sec/CE, instruiu os autos e reportou que o Sr. José Edilson da Silva, além de ter devolvido aos cofres públicos a quantia de R$ 36.306,13 - referente aos R$ 24.000,00 que recebera no curso de seu mandato, acrescido de R$ 8.693,87, existente na conta do convênio, e R$ 3.734,81, atinente a rendimentos de aplicação financeira -, promoveu as competentes ações judiciais com vistas a responsabilizar seu antecessor pela inexecução física do objeto concernente às parcelas por ele executadas (peça 6) .
6.	Desse modo, haja vista que o prejuízo remanescente, atualizado até 12/12/2016, montava a quantia inferior ao então valor de alçada (R$ 100.000,00) , a unidade técnica propôs o arquivamento do processo, sem cancelamento do débito, com fulcro no art. 93 da Lei 8.443/1992.
7.	Por meio do Acórdão 5756/2017-TCU-Segunda Câmara, o Tribunal excluiu a responsabilidade do Sr. José Edilson da Silva e arquivou o presente processo, sem cancelamento do débito no valor histórico de R$ 47.306,13, a cujo pagamento permaneceu obrigado o Sr. Francisco José Teixeira (peça 9) .
8.	Irresignado, o Sr. Francisco José Teixeira opôs Embargos de Declaração àquele decisum, os quais foram apreciados e rejeitados mediante o Acórdão 8945/2017-TCU-Segunda Câmara (peça 38) .
9.	Ainda inconformado, o ex-Prefeito interpôs Recurso de Revisão, por intermédio do qual solicitou, preliminarmente, o desarquivamento do presente feito, com fundamento no art. 199, § 3°, do Regimento Interno/TCU (peça 52) .
10.	Ao efetuar o exame de admissibilidade, a Secretaria de Recursos - Serur concluiu que o expediente apresentado não poderia ser recebido como espécie recursal, haja vista que o responsável guerreava o Acórdão 5756/2017-TCU-Segunda Câmara, o qual consubstanciava decisão terminativa, ao passo que o Recurso de Revisão seria cabível apenas contra decisões definitivas, nos termos do art. 201, § 2º, c/c o art. 288 do Regimento Interno/TCU.
11.	Assim, tendo em vista a solicitação do Sr. Francisco José Teixeira, no sentido de que o processo fosse desarquivado para que o TCU efetuasse o seu julgamento de mérito, a Serur propôs que o expediente remetido fosse recebido como mera petição. 
12.	Ato contínuo, o Tribunal, por meio do Acórdão 1800/2018-TCU-Segunda Câmara, determinou o encaminhamento dos autos à Sec/CE para a adoção das providências necessárias ao seu desarquivamento e ao exame da peça apresentada pelo responsável como elemento de defesa, sem prejuízo da realização das devidas citações que se fizessem necessárias para o deslinde do feito.
13.	Após analisar o documento apresentado pelo Sr. Francisco José Teixeira, a Sec/CE propôs novamente o arquivamento deste processo, sem cancelamento do débito no mesmo valor original anteriormente apurado (R$ 47.306,13) , a cujo pagamento deveria continuar obrigado o Sr. José Edilson da Silva - prefeito sucessor, gestões 2005/2008 e 2009/2012 - e não mais o Sr. Francisco José Teixeira - prefeito antecessor, gestão 2001/2004 (peça 57) .
14.	O Parquet especializado, no parecer de peça 59, discordou da proposta acima descrita, sob o fundamento de que o débito deveria ser atribuído somente ao Sr. Francisco José Teixeira, propondo, ao final, a realização de diligência à Funasa, com o objetivo de obter informações do real percentual de execução física do objeto previsto no Convênio 782/2003, do grau de aproveitabilidade e/ou funcionalidade da parcela efetivamente executada, bem como outras informações necessárias ao saneamento dos autos, medida que anuí mediante o despacho da peça 60.
15.	Realizada a medida saneadora e tendo vindo aos autos o documento constante da peça 68, a Sec/CE lançou a instrução da peça 69, por meio da qual, em síntese, propôs a realização da citação solidária dos Srs. Francisco José Teixeira e José Edilson da Silva pelo débito abaixo discriminado (peças 69/70) :
	Data
	Valor (R$) 
	Tipo

	22/6/2004
	32.000,00
	Débito

	5/11/2004
	24.000,00
	Débito

	4/12/2007
	24.000,00
	Débito

	29/9/2009
	36.422,53
	Crédito

16.	Efetuadas as comunicações processuais cabíveis (peças 75/77, 80, 82/83, 86/89) , a Secretaria de Controle Externo de Tomada de Contas Especial - Secex/TCE lavrou a instrução da peça 94, da qual transcrevo o seguinte excerto, com os devidos ajustes de forma:  
"EXAME TÉCNICO
 (...) 
Da revelia do responsável José Edilson da Silva
26. No caso vertente, a citação do responsável se deu em endereço constante em bancos de dados da Receita Federal do Brasil, e a entrega do ofício citatório nesse endereço ficou comprovada, conforme detalhamento abaixo:
	- José Edilson da Silva - ciência em 04/03/2021, documento de peça 88.
27. Nos processos do TCU, a revelia não leva à presunção de que seriam verdadeiras todas as imputações levantadas contra os responsáveis, diferentemente do que ocorre no processo civil, em que a revelia do réu opera a presunção da verdade dos fatos narrados pelo autor (Acórdão 1009/2018-TCU-Plenário, Relator: BRUNO DANTAS; 2369/2013 - TCU - Plenário, Relator: BENJAMIN ZYMLER e 2449/2013 - TCU - Plenário, Relator: BENJAMIN ZYMLER) . Dessa forma, a avaliação da responsabilidade do agente não pode prescindir da prova existente no processo ou para ele carreada.
24. Ao não apresentar sua defesa, os responsáveis deixaram de produzir prova da regular aplicação dos recursos sob sua responsabilidade, em afronta às normas que impõem a obrigação legal de, sempre que demandados pelos órgãos de controle, apresentarem os documentos que demonstrem a correta utilização das verbas públicas, a exemplo do contido no art. 93 do Decreto-lei 200/1967: 'Quem quer que utilize dinheiros públicos terá de justificar seu bom e regular emprego na conformidade das leis, regulamentos e normas emanadas das autoridades administrativas competentes.'
25. Mesmo as alegações de defesa não sendo apresentadas, considerando o princípio da verdade real que rege esta Corte, procurou-se buscar, em manifestações dos responsáveis na fase interna desta Tomada de Contas Especial, se havia algum argumento que pudesse ser aproveitado a seu favor. Tal exame será realizado após a análise da defesa apresentada pelo Sr. Francisco José Teixeira, a seguir.
26. Quanto à alegação acerca da prescrição apresentada pelo Sr. Francisco José Teixeira, temos os seguintes comentários a fazer.
Da defesa do Sr. Francisco José Teixeira (peça 79) 
27. O responsável se limitou a arguir a ocorrência de prescrição e decadência da cobrança de eventual débito, ante o elevado transcurso de tempo decorrido entre os fatos (2004) e a época atual, além de reafirmar que parcela da obra teria sido efetivada durante sua gestão.
Da Prescrição das Pretensões Punitiva e Ressarcitória a cargo do TCU:
28. Como se sabe, o Supremo Tribunal Federal - STF, no Recurso Extraordinário - RE 636.886, fixou a tese, com repercussão geral reconhecida, de que 'é prescritível a pretensão de ressarcimento ao erário fundada em decisão de Tribunal de Contas' (Tema 899) . Não obstante as indagações acerca da abrangência da tese firmada, no sentido de que se circunscreveria apenas ao processo de execução (em outras palavras, inaplicável à pretensão de ressarcimento exercida nos autos do processo de TCE) , verifica-se que o STF, mediante decisões prolatadas pelas duas turmas, tem decidido de forma reiterada que se aplica à pretensão sancionatória e ressarcitória a cargo do Tribunal de Contas da União o prazo prescricional de cinco anos previsto na Lei 9.873/1999.
28.1. Seja por aplicação direta ou por analogia, a orientação sufragada é no sentido de que o prazo de cinco anos é compatível com a tese de que a ação e a execução prescrevem no mesmo prazo (Verbete 150 da Súmula de Jurisprudência do STF) , bem como com o fato de que a Lei 9.873/1999 - que regulamenta o exercício de ação punitiva pela Administração Pública Federal, direta e indireta - regeria integralmente a prescrição no âmbito do TCU. Quanto a este último aspecto, o Ministro Roberto Barroso, no voto exarado no julgamento do MS 32.201, embora tenha advertido que a atuação do TCU, em sua acepção clássica, não se qualifica como exercício do poder de polícia, ressaltou que a Lei 9.873/1999 assumiria vocação regulatória geral da prescrição do exercício da competência sancionadora da Administração Pública, sendo sua disciplina aplicável a qualquer ação punitiva da Administração Pública Federal, exceto àquelas esferas em que exista regulamentação específica. Ademais, completa, dada a autonomia científica do Direito Administrativo, não haveria razão plausível para suprimir a omissão da Lei Orgânica do Tribunal de Contas da União, quanto ao prazo prescricional, valendo-se das normas de direito civil, e não das de direito administrativo.
 (...) 
30. Essa orientação (...) foi seguida nas seguintes decisões monocráticas: MS 36.127-MC/DF e MS 35.940-MC/DF, Rel. Min. Luiz Fux; MS 35.294, MS 35.539/DF e MS 35.971-TP/DF, Rel. Min. Marco Aurélio; MS 34.256 MC/DF, MS 36.054-MC e MS 36.067-MC/DF, Rel. Min. Ricardo Lewandowski.
33. Portanto, observa-se que o Supremo Tribunal Federal tem se pronunciado no sentido de reconhecer não só a aplicação da prescrição quinquenal com fulcro na interpretação da Lei 9.873/1999, mas também a incidência dos marcos interruptivos do prazo prescricional consignados na referida lei, tantas vezes quanto presentes os suportes fáticos (MS 32201, Relator: Min. Roberto Barroso) .
 (...) 
36. No caso concreto, tendo como parâmetro a tese firmada pelo STF, no RE 636.886, no sentido de que ambas as pretensões do TCU (sancionatória e ressarcitória) sujeitam-se ao prazo prescricional de 5 anos previsto na Lei 9.873/1999, considerando, ainda, o sistema prescricional descrito na citada lei, inclusive as causas de suspensão e de interrupção da prescrição, temos os seguintes eventos processuais:
a) 'Datas das práticas dos atos' (termo inicial para contagem dos prazos prescricionais) : data do último repasse realizado na gestão do Sr. Francisco José Teixeira - 3/11/2004 (peça 5, p. 14) ;
b) primeira notificação da autoridade administrativa acerca das pendências na prestação de contas parcial em 24/04/2006 - (peça 2, p. 34/36) ;
c) primeira notificação da autoridade administrativa acerca da instauração do processo de tomada de contas especial em 10/08/2009 - (peça 3, p. 269) ;
d) Parecer Financeiro 168/2010, emitido em 22/04/2010 (peça 4, p. 179/181) ;
e) Despacho 3/2014rea, de 30/04/2014 (peça 4, p. 315) ;
f) Parecer Financeiro 124/2014, emitido em 06/06/2014 (peça 4, p. 317/325) ;
g) Autuação do processo de Tomada de Contas Especial neste Tribunal em 23/10/2015;
h) Acórdão 5759/2017-TCU-Segunda Câmara, prolatado em 27/06/2017, arquivando o processo por economia processual, e mantendo o débito em relação ao responsável Francisco José Teixeira (peça 15) ;
i) Comunicação do Acórdão supra realizada em 18/08/2017 (peça 32) ;
j) Recurso apresentado pelo responsável em 06/09/2017 (peça 34) ;
g) Acórdão 8945/2017-TCU-2 Câmara, prolatado em 03/10/2017, rejeitando os embargos de declaração (peça 38) , notificado em 24/11/2017 (peça 51) ;
k) Recurso apresentado pelo responsável em 07/12/2017 (peça 52) ;
l) Despacho autorizando a citação do responsável em 25/05/2020 (peça 72) ;
m) Citação realizada em 29/06/2020 (peças 76/77) .
37. Analisando-se a sequência de eventos processuais enumerados no item anterior, os quais teriam o condão de interromper a prescrição da ação punitiva desta Corte no entender do STF, observa-se que teria transcorrido o prazo prescricional de 5 (cinco) anos entre algum evento processual e o seguinte, no caso concreto aqueles descritos nas alíneas 'c' e 'd'. Portanto, levando-se em consideração o entendimento do STF, não teria ocorrido a prescrição da pretensão sancionatória e ressarcitória a cargo do TCU.
38. Já quanto ao responsável José Edilson da Silva, verificou-se a seguinte cronologia de atos:
a) final do prazo para apresentação de prestação de contas - 1º/03/2009 (60 dias após o prazo final de vigência - cláusula terceira do termo de convênio - peça 1, p. 57) ;
b) primeira notificação da autoridade administrativa acerca da tomada de contas especial em 06/07/2009 - (peça 3, p. 261) ;
c) segunda notificação da autoridade administrativa acerca da tomada de contas especial em 13/01/2010 - (peça 4, p. 110) ;
d) terceira notificação da autoridade administrativa acerca da tomada de contas especial em 20/08/2010 - (peça 4, p. 270) ;
e) quarta notificação da autoridade administrativa acerca da tomada de contas especial - 29/07/2014 (peça 4, p. 359) ;
f) Parecer Financeiro 168/2010, emitido em 22/04/2010 (peça 4, p. 179/181) ;
g) Despacho 3/2014rea, de 30/04/2014 (peça 4, p. 315) ; 
h) Parecer Financeiro 124/2014, emitido em 06/06/2014 (peça 4, p. 317/325) ;
i) Autuação do processo de TCE no âmbito deste Tribunal em 23/10/2015 (inicialmente instaurado apenas quanto ao responsável José Edilson da Silva) ;
j) notificação do Acórdão 5756/2017-TCU-Segunda Câmara, que exclui a responsabilidade do Sr. José Edilson da Silva - 31/08/2017 (peça 37) ;
k) citação autorizada por este Tribunal em 05/06/2020 (peça 72) e efetuada em 04/03/2021 (peças 86/87 c/c 88/89) .
38. Quanto a este responsável, levando-se em consideração o entendimento do STF, verifica-se que não teria ocorrido a prescrição da pretensão sancionatória e ressarcitória a cargo do TCU, uma vez que não haveria prazos superiores a cinco anos entre algum evento processual e o seguinte.
39. Quanto à decadência também alegada pelo responsável, temos que a jurisprudência desta Corte de Contas entende que a decadência não se aplica aos processos do TCU, como a exemplo do Acórdão 44/2019-TCU-Plenário, rel. Min. Bruno Dantas) :
'O prazo decadencial previsto no art. 54 da Lei 9.784/1999 é aplicável ao TCU apenas como meio de autotutela no desempenho de sua função administrativa, não se aplicando ao exercício de sua competência constitucional de controle externo e tampouco aos atos administrativos dos jurisdicionados que apenas cumprem as decisões do Tribunal para a correção de ilegalidades.'
40. Especificamente no que tange à prescrição da pretensão punitiva, verifica-se que o Acórdão 1441/2016-TCU-Plenário, Relator Ministro Benjamin Zymler, que uniformizou a jurisprudência acerca dessa questão, subordinou tal prescrição ao prazo prescricional geral indicado no art. 205, do Código Civil, que é de dez anos, contado da data de ocorrência da irregularidade sancionada, nos termos do art. 189, do Código Civil, sendo este prazo interrompido pelo ato que ordenar a citação, a audiência ou a oitiva do responsável.
41. No caso em exame, teria ocorrido a prescrição da pretensão punitiva para ambos os responsáveis, uma vez que as irregularidades sancionadas teriam ocorrido em 2004 e 2009 e o ato de ordenação da citação ocorreu no exercício de 2020.
41.1.	Portanto, diferente do entendimento esposado pelos responsáveis, configurou-se a prescrição apenas quanto à competência sancionatória deste Tribunal, não se aplicando aos danos ao erário.
42. Dessa forma, entende-se que não devem ser acatadas as alegações apresentadas pelo Sr. Francisco José Teixeira, devendo-se considerar revel o Sr. José Edilson da Silva, prosseguindo com o julgamento das contas pela irregularidade e condenação de ambos pelo ressarcimento do débito, com incidência de juros de mora, mas sem imposição de multa, uma vez já ter ocorrido a prescrição da pretensão punitiva.
CONCLUSÃO
43. Em face da análise promovida na seção 'Exame Técnico', verifica-se que o responsável, Sr. José Edilson da Silva, não logrou comprovar a boa e regular aplicação dos recursos. (...) [quando] instado a se manifestar, optou pelo silêncio, configurando a revelia, nos termos do § 3º do art. 12 da Lei 8.443/1992.
44. Quanto ao Sr. Francisco José Teixeira, conclui-se pelo não acolhimento de suas alegações de defesa.
45. Verifica-se também que houve a prescrição da pretensão punitiva, conforme análise já realizada.
46. Tendo em vista que não constam dos autos elementos que permitam reconhecer a boa-fé dos responsáveis, sugere-se que as suas contas sejam julgadas irregulares, nos termos do art. 202, § 6º, do Regimento Interno do TCU, com a imputação do débito atualizado monetariamente e acrescido de juros de mora, nos termos do art. 202, §1º, do Regimento Interno do TCU, descontado o valor eventualmente recolhido, sem aplicação de multa, em razão da prescrição da pretensão punitiva.
47. Por fim, como não há elementos que possam modificar o entendimento acerca das irregularidades em apuração, mantém-se a matriz de responsabilização presente na peça 69."
17.	Com base em tais considerações, a proposta da Secex/TCE, uníssona, foi apresentada nos seguintes termos (peça 94, pp. 13/15; 95 e 96) :
"I) considerar revel o responsável José Edilson da Silva, para todos os efeitos, dando-se prosseguimento ao processo, com fulcro no art. 12, § 3º, da Lei 8.443/1992; 
II) julgar irregulares, nos termos dos arts. 1º, inciso I, 16, inciso III, alínea 'c', da Lei 8.443/1992, c/c os arts. 19 e 23, inciso III, da mesma lei, as contas dos Srs. Francisco José Teixeira e José Edilson da Silva, condenando-os, solidariamente, ao pagamento das importâncias a seguir especificadas, atualizadas monetariamente e acrescidas dos juros de mora, calculados a partir das datas discriminadas até a data da efetiva quitação do débito, fixando-lhes o prazo de quinze dias, para que comprovem, perante o Tribunal, o recolhimento das referidas quantias aos cofres da Fundação Nacional de Saúde - Funasa, nos termos do art. 23, inciso III, alínea 'a', da citada lei, c/c o art. 214, inciso III, alínea 'a', do Regimento Interno do TCU:
	Data
	Valor (R$) 
	Débito/Crédito

	22/6/2004
	32.000,00
	D

	5/11/2004
	24.000,00
	D

	4/12/2007
	24.000,00
	D

	29/9/2009
	36.422,53
	C

III) autorizar, desde logo, a cobrança judicial das dívidas, caso não atendidas as notificações, na forma do disposto no art. 28, inciso II, da Lei 8.443/1992;
IV) autorizar também, desde logo, se requerido, com fundamento no art. 26 da Lei 8.443, de 1992, c/c o art. 217, §§ 1º e 2º, do Regimento Interno do TCU, o parcelamento das dívidas em até 36 parcelas;
V) enviar cópia do Acórdão a ser prolatado, bem como do Relatório e do Voto que o fundamentarem à Procuradoria da República no Estado do CE, nos termos do § 3º do art. 16 da Lei 8.443/1992, c/c o § 7º do art. 209 do Regimento Interno do TCU, para adoção das medidas cabíveis, informando que a presente deliberação, acompanhada do Relatório e do Voto que a fundamentam, está disponível para a consulta no endereço www.tcu.gov.br/acordaos, além de esclarecer que, caso requerido, o TCU poderá fornecer sem custos as correspondentes cópias, de forma impressa; e
VI) enviar cópia do Acórdão que vier a ser proferido à Fundação Nacional de Saúde e aos responsáveis, para ciência, informando que a presente deliberação, acompanhada do Relatório e do Voto que a fundamentam, está disponível para a consulta no endereço www.tcu.gov.br/acordaos, além de esclarecer que, caso requerido, o TCU poderá fornecer sem custos as correspondentes cópias, de forma impressa."
18.		O Ministério Público especializado, em parecer da lavra do Procurador Sérgio Ricardo Costa Caribé (peça 97) , após externar seu entendimento de que, à prescrição do ressarcimento do débito e da pretensão punitiva, deve ser aplicado o prazo geral de prescrição indicado no art. 205 da Lei 10.406/2002, contado a partir da data de ocorrência da irregularidade que deu origem ao débito, em consonância com o art. 189 da mesma lei, concluiu pela consumação da prescrição da pretensão de ressarcimento ao erário neste processo, motivo pelo qual pugnou pelo arquivamento dos autos sem julgamento de mérito. 
19.	Alternativamente, nos termos do art. 62, § 2º, do Regimento Interno/TCU, o Parquet especializado anuiu ao exame empreendido pela Secex/TCE.  
	É o Relatório.

Aline Melo Diógenes de Castro, OAB/CE 27.718; Erica Leandro de Alencar, OAB/CE 16.773; Gustavo de Alencar e Vicentino, OAB/CE 20.987; Manoel Undino Gomes da Fonseca Neto, OAB/CE 20.584; Matheus Praciano Vicentino, OAB/CE 36.031; Sociedade Vicentino e Advogados Associados, OAB/CE 402; e Wilson da Silva Vicentino, OAB/CE 12.844.

Procurador Sérgio Ricardo Costa Caribé.

TOMADA DE CONTAS ESPECIAL. CONVÊNIO. CONSTRUÇÃO DE SISTEMA DE ABASTECIMENTO DE ÁGUA. NÃO COMPROVAÇÃO DA BOA E REGULAR APLICAÇÃO DOS RECURSOS. CITAÇÃO DO PREFEITO QUE ENTABULOU A AVENÇA E DO SEU SUCESSOR. ALEGAÇÕES DE DEFESA DO PRIMEIRO. REVELIA DO SEGUNDO. REJEIÇÃO. CONTAS IRREGULARES. DÉBITO. PRESCRIÇÃO DA PRETENSÃO PUNITIVA.

TOMADA DE CONTAS ESPECIAL (TCE)

Secretaria do TCU no Ceará - Sec/CE e Secretaria de Controle Externo de Tomada de Contas Especial - Secex/TCE.

Em exame a Tomada de Contas Especial instaurada pela Fundação Nacional de Saúde - Funasa em desfavor do Sr. José Edilson da Silva, Prefeito de Icapuí/CE nas gestões 2005/2008 e 2009/2012, tendo em vista a não conclusão do Convênio 782/2003.
2.	Referido ajuste, celebrado entre a Funasa e aquela municipalidade, teve por objetivo a execução de Sistema de Abastecimento de Água, com vigência estipulada para o período de 22/12/2003 a 1º/1/2009.
3.	Para a execução da avença, foi previsto o valor de R$ 82.474,23, dos quais R$ 80.000,00 foram repassados pela concedente e a quantia de R$ 2.474,23 correspondeu à contrapartida municipal.  
4.	O Sr. Francisco José Teixeira, Prefeito de Icapuí/CE na gestão 2001/2004, recebeu a primeira e segunda parcelas do convênio no valor de R$ 56.000,00 e encaminhou à Funasa a prestação de contas parcial da 1ª parcela de R$ 32.000,00.
5.	A Fundação Nacional de Saúde, por meio do Parecer Técnico constante da peça 1 (pp. 341/343) , apontou a inexecução do objeto acordado e concluiu pela impugnação das despesas apresentadas.
6. 	Após a emissão de diversos pareceres por parte da Funasa, tal Fundação concluiu, por fim, pela responsabilização do Sr. José Edilson da Silva, quantificando o débito em R$ 47.306,13 (peça 4, pp. 203/212) .
7.	No âmbito desta Corte, a então Secretaria de Controle Externo do Estado do Ceará, atual Secretaria do TCU no Ceará - Sec/CE, discordou do entendimento da Funasa e concluiu que o débito em foco era de responsabilidade do Sr. Francisco José Teixeira, porquanto o Prefeito que lhe sucedeu, o Sr. José Edilson da Silva, além de ter devolvido aos cofres da Funasa a quantia que recebeu no âmbito do Convênio 782/2003, havia promovido as competentes ações judiciais com vistas a responsabilizar o seu antecessor.
8.	Tendo em vista que o débito atualizado montava a quantia inferior a R$ 100.000,00 - valor de alçada para o ano de 2016 -, este Tribunal, acolhendo o encaminhamento da Sec/CE e do MP/TCU, decidiu, por meio do Acórdão 5756/2017-TCU-Segunda Câmara, excluir a responsabilidade do Sr. José Edilson da Silva e, em relação ao Sr. Francisco José Teixeira, deliberou por arquivar os autos, sem cancelamento do débito de R$ 32.000,00, em 22/6/2004, e de R$ 15.306,13, em 5/11/2004, a cujo pagamento ficaria obrigado para que fosse expedida a devida quitação. 
9. 	Irresignado, o Sr. Francisco José Teixeira opôs Embargos de Declaração àquele decisum, os quais foram apreciados e rejeitados mediante o Acórdão 8945/2017-TCU-Segunda Câmara (peça 38) .
10.	Ainda inconformado, o ex-Prefeito interpôs Recurso de Revisão, por intermédio do qual solicitou, preliminarmente, o desarquivamento do presente feito, com fundamento no art. 199, § 3°, do Regimento Interno/TCU (peça 52) .
11.	Ao efetuar o exame de admissibilidade, a Secretaria de Recursos - Serur concluiu que o expediente apresentado não poderia ser recebido como espécie recursal, haja vista que o responsável guerreava o Acórdão 5756/2017-TCU-Segunda Câmara, o qual consubstanciava decisão terminativa, ao passo que o Recurso de Revisão seria cabível apenas contra decisões definitivas, nos termos do art. 201, § 2º, c/c o art. 288 do Regimento Interno/TCU.
12.	Assim, tendo em vista a solicitação do Sr. Francisco José Teixeira, no sentido de que o processo fosse desarquivado para que o TCU efetuasse o seu julgamento de mérito, a Serur propôs que o expediente remetido fosse recebido como mera petição. 
13.	Ato contínuo, o Tribunal, por meio do Acórdão 1800/2018-TCU-Segunda Câmara, determinou o encaminhamento dos autos à Sec/CE, para a adoção das providências necessárias ao seu desarquivamento e ao exame da peça apresentada pelo responsável como elemento de defesa, sem prejuízo da realização das devidas citações que se fizessem necessárias para o deslinde do feito.
14.	Após analisar o documento apresentado pelo Sr. Francisco José Teixeira, a Sec/CE propôs novamente o arquivamento deste processo, sem cancelamento do débito no mesmo valor original anteriormente apurado (R$ 47.306,13) , a cujo pagamento deveria ficar obrigado o Sr. José Edilson da Silva - prefeito sucessor, gestões 2005/2008 e 2009/2012 - e não mais o Sr. Francisco José Teixeira - prefeito antecessor, gestão 2001/2004 (peça 57) .
15.	O Parquet especializado, no parecer de peça 59, discordou da proposta acima descrita, sob o fundamento de que o débito deveria ser atribuído somente ao Sr. Francisco José Teixeira, propondo, ao final, a realização de diligência à Funasa, com o objetivo de obter informações do real percentual de execução física do objeto previsto no Convênio 782/2003, do grau de aproveitabilidade e/ou funcionalidade da parcela efetivamente executada, bem como outras informações necessárias ao saneamento dos autos, medida que anuí mediante o despacho da peça 60.
16.	Realizada a medida saneadora, e tendo vindo aos autos o documento constante da peça 68, a Sec/CE lançou a instrução da peça 69, por meio da qual, em síntese, propôs a realização da citação solidária dos Srs. Francisco José Teixeira e José Edilson da Silva pelo débito abaixo discriminado (peças 69/70) :
	Data
	Valor (R$) 
	Tipo

	22/6/2004
	32.000,00
	Débito

	5/11/2004
	24.000,00
	Débito

	4/12/2007
	24.000,00
	Débito

	29/9/2009
	36.422,53
	Crédito

17.	Efetuadas as comunicações processuais cabíveis (peças 75/77, 80, 82/83, 86/89) , somente compareceu ao processo o Sr. Francisco José Teixeira, tendo o Sr. José Edilson da Silva optado pela revelia. Ao examinar a defesa daquele primeiro ex-alcaide, a Secretaria de Controle Externo de Tomada de Contas Especial - Secex/TCE apresentou proposta de mérito que contempla, em síntese, julgar irregulares as contas de ambos os responsáveis, imputando-se-lhes o débito apurado nestes autos.
18.	De seu turno, o Ministério Público de Contas, em parecer da lavra do Procurador Sérgio Ricardo Costa Caribé, após externar seu entendimento de que, à prescrição do ressarcimento do débito e da pretensão punitiva, deve ser aplicado o prazo geral de prescrição indicado no art. 205 da Lei 10.406/2002, contado a partir da data de ocorrência da irregularidade que deu origem ao débito, em consonância com o art. 189 da mesma lei, concluiu pela consumação da prescrição das pretensões de ressarcimento ao erário e punitiva neste processo, motivo pelo qual pugnou pelo arquivamento dos autos sem julgamento de mérito. 
19.	Alternativamente, nos termos do art. 62, § 2º, do Regimento Interno/TCU, o Parquet especializado anuiu ao exame empreendido pela Secex/TCE.
20.	Inicio o exame deste feito destacando que o débito em foco decorre do inadimplemento do objeto pactuado no Convênio 782/2003, qual seja, a execução de Sistema de Abastecimento de Água no Município de Icapuí/CE.
21.	Consoante apontado pela Funasa no Parecer Técnico de Análise de Prestação de Contas (peça 1, pp. 341/343) , houve inexecução do objeto pactuado. 
22.	Já em 2019, a Funasa, em atendimento à diligência desta Corte de Contas, por mim determinada no Despacho da peça 60, informou, em síntese, que, nada obstante a execução física da ordem de 44%, a parte edificada - perfuração de um poço tubular profundo - não apresentava qualquer funcionalidade à população local, sendo imprestável, portanto, para fins de atingimento da meta conveniada (peça 68, p. 4) :
"2.1. O objeto do Convênio N°0782/2003 resumiu se a¿ perfuração de um poço tubular profundo, que deveria atingir a profundidade de 350 (trezentos e cinquenta) metros. 
2.2. Ocorreu que, durante a execução dos serviços foram localizadas algumas cavernas que acarretaram, inclusive, o desmoronamento da área no entorno da perfuração, fazendo com que a máquina tombasse e o serviço ficasse paralisado. Após várias tentativas a máquina foi recuperada, mas, o serviço de perfuração não foi retomado. 
2.3 A empresa contratada se retirou do canteiro de obras não retornando, a partir dai¿, para a retomada dos serviços. 
 (...) 
Apesar da dificuldade em mensurar o real percentual de execução física da obra, tendo em vista, o Termo de Aceitação Parcial da Obra, assinado pelo engenheiro Walter Bezerra de Menezes, CREA-CE-5101-D e pelo Prefeito do município de Icapuí, sr. Francisco Jose¿ Teixeira (fl. 242) do Processo, pode-se afirmar que o real percentual de execução física da obra foi de 44,61%. 
As declarações do engenheiro Walter Bezerra de Menezes, CREA-CE- 5101-D, fiscal da obra pelo município (fl. 247) do Processo e do geólogo Rene¿ Lima de Castelo Branco CREA-7468-D, responsável pela empresa executora dos serviços (fl. 248) corroboram a afirmação quanto ao real percentual de execução dos serviços. 
Caso a parcela considerada executada seja realmente aceita, não ha¿ na situação atual qualquer [possibilidade de sua] aproveitabilidade e/ou funcionalidade."
23.	Em situações similares, a jurisprudência desta Corte é no sentido de que o débito corresponde à totalidade dos recursos federais repassados. Para que o débito seja parcial, correspondente à parte executada, há que apresentar funcionalidade de modo a possibilitar o atendimento do objetivo ajustado. Precedentes (Jurisprudência Selecionada) :
Acórdão 8169/2021-TCU-Primeira Câmara (relator ministro-substituto Weder de Oliveira) 
Acórdão 494/2016-TCU-Segunda Câmara (relator ministro-substituto André de Carvalho) 
"A execução parcial do objeto pactuado aliada à imprestabilidade da parcela realizada permite a condenação do responsável pelo valor total dos recursos repassados pelo convênio."
Acórdão 9464/2018-TCU-Primeira Câmara (de minha relatoria) 
"Na hipótese de execução parcial do objeto, ocorrerá redução proporcional do débito somente quando a fração executada puder ser aproveitada para fins de atendimento aos objetivos do convênio."
Acórdão 2812/2017-TCU-Primeira Câmara (relator ministro-substituto Weder de Oliveira) 
"Considera-se como prejuízo em valores integrais a aplicação dos recursos do convênio em objeto que se revela inservível ou sem funcionalidade após a sua execução, completa ou parcial."
24.	Estabelecido, desse modo, o dano ao erário havido no Convênio 782/2003, passo ao exame da responsabilidade pelo indigitado prejuízo.
25.	Foram instados a apresentar defesa nestes autos os Srs. José Edilson da Silva (Prefeito nas gestões 2005/2008 e 2009/2012) e Francisco José Teixeira (Prefeito no interregno 2001/2004) , sendo que somente este último atendeu ao chamamento deste Tribunal.
26.	As alegações de defesa do Sr. Francisco José Teixeira se resumem a dois tópicos: i) o elevado tempo decorrido entre os fatos narrados e a sua citação inviabiliza a defesa; e ii) houve prescrição das pretensões punitiva e ressarcitória, dado que escoado o prazo de cinco anos previsto na Lei 9.873/1999.
27.	Sobre o primeiro ponto, impende destacar que esta Corte possui jurisprudência no sentido de que o mero transcurso de tempo não é, por si só, suficiente para o arquivamento do processo, devendo, para tanto, restar comprovado pelo responsável prejuízo à ampla defesa e ao contraditório decorrente do longo interregno entre a ocorrência das irregularidades e a sua notificação. Precedentes (Jurisprudência Selecionada) :
Acórdão 139/2017-TCU-Plenário (relator ministro Bruno Dantas) 
"O longo transcurso de tempo entre a ocorrência da irregularidade e a instauração da tomada de contas especial não implica, automaticamente, sua nulidade. Uma vez instaurada, o largo interregno temporal apenas enseja o julgamento pela iliquidez das contas caso reste comprovado que, por este motivo, tenham sido prejudicados o contraditório e a ampla defesa do responsável."
Acórdão 10452/2016-TCU-Segunda Câmara (de minha relatoria) 
"O longo decurso de tempo para instauração da tomada de contas especial não é, por si só, razão suficiente para levar à presunção de prejuízo à ampla defesa e, por consequência, a se considerarem iliquidáveis as contas. Eventual impedimento à plenitude do exercício de defesa, ou mesmo dificuldade na sua realização, deve ser provado, cabendo à parte o ônus dessa evidenciação."
Acórdão 729/2014-TCU-Plenário (relatora ministra Ana Arraes) 
"O mero transcurso do tempo não é razão suficiente para o trancamento das contas. É preciso que, além disso, haja fundadas razões para supor que o direito à defesa tenha ficado prejudicado. O prejuízo à defesa não é presumido, deve ser provado."
28.	O Sr. Francisco José Teixeira não comprovou o prejuízo ao exercício de ampla defesa e contraditório, eis que manteve a argumentação apenas no campo teórico, abstendo-se de carrear aos autos documentos/elementos que efetivamente corroborassem a assertiva. 
29.	Acerca da segunda tese, cumpre asseverar que, até que a real extensão da decisão do STF nos autos do Recurso Extraordinário 636.886 (Tema 899 da Repercussão Geral) seja plenamente esclarecida, sigo adotando o entendimento até então vigente nesta Corte de Contas acerca da imprescritibilidade da pretensão ressarcitória de débitos, encaminhamento que foi adotado nos seguintes Acórdão 1492/2020-TCU-Plenário, relator ministro Aroldo Cedraz; 5.236/2020, 6.084/2020, 6.465/2020, 6.466/2020 e 7.982/2020, todos de relatoria do ministro Benjamin Zymler e da Primeira Câmara; 5.681/2020, 6.350/2020, 8.316/2020, 8.929/2020, 8.940/2020, 8.943/2020, 8.944/2020, 8.945/2020, 8.947/2020 e 8.948/2020, de relatoria do ministro Augusto Nardes; 6.707/2020 e 6.726/2020, ambos de minha relatoria; e 5.690/2020 e 8.021/2020, de relatoria do ministro Aroldo Cedraz, e todos da Segunda Câmara.
30.	Pela razão acima exposta, deixo de acompanhar a proposta do representante do Parquet especializado de que teria ocorrido a prescrição da pretensão ressarcitória neste processo. 
31.	É importante deixar claro que o Sr. Francisco José Teixeira geriu os recursos repassados em 2004 e pagou à empresa Geologia, Hidrologia e Serviços Ltda. - contratada para execução das obras, em 16/8/2004 e 16/11/2004, respectivamente - as quantias de R$ 32.000,00 e R$ 15.306,13, totalizando R$ 47.306,13 (peças 1, pp. 259, 261, 271 e 273; e 4, pp. 58 e 60) .
32.	Consoante o Relatório de Visita Técnica 782/03-2, em 16/3/2005, a obra sequer havia sido iniciada (peça 1, p. 337) , ou seja, restou assente que o ex-alcaide efetuou pagamentos à contratada sem que esta tivesse adimplido com a parte que lhe cabia executar.
33.	Considerando que a aludida empresa não foi notificada das irregularidades na fase interna desta TCE tampouco em sua fase externa, entendo que, em observância aos princípios da racionalidade administrativa e da economia processual, não cabe sua citação nesta etapa do processo. Outrossim, cabe destacar o entendimento desta Casa de que "a ausência de citação de outros responsáveis solidários pelo dano ao erário não obsta o andamento regular do processo de tomada de contas especial, tendo em vista que o instituto da solidariedade passiva constitui benefício exclusivo do credor" (Acórdão 2334/2020-TCU-Primeira Câmara, rel. Min. Benjamin Zymler) .
34.	Desse modo, entendo que o ex-Prefeito deve responder pelo dano ao erário relativo à integralidade dos valores transferidos pela Funasa à municipalidade (R$ 80.000,00) , dado que, em sua gestão, ao optar pelo adiantamento de pagamento à contratada sem a correspondente contrapartida da empresa na execução da meta ajustada, contribuiu de forma inequívoca para a falta de funcionalidade do empreendimento, o que terminou por gerar o dano de que ora se cuida.
35.	Assim, cabe julgar irregulares as suas contas, com a consequente imputação do débito apurado.  
36.	Noutro giro, quanto ao Sr. José Edilson da Silva, tem-se que optou pela revelia, devendo o processo seguir seu curso, nos termos do art. 12, § 3º, da Lei 8.443/1992.
37.	Tal responsável, embora tivesse tido ciência das irregularidades apontadas pela Funasa por meio do Ofício/Notificação nº 57/Convênio/PC/CORE-CE, de 17/8/2005, e do Ofício/Diligência nº 147/Equipe de Convênio/PC/CORE-CE, de 3/10/2005 (peça 2, p. 6-14 e 16-18) , e acesso à terceira parcela liberada em 29/11/2007, não adotou providências com vistas a dar continuidade ao empreendimento, o que, como visto, culminou com a falta de funcionalidade do Sistema de Abastecimento de Água.
38.	Em março de 2009, ao ser instado a apresentar a prestação de contas final (peça 3, p. 192) , o responsável apenas comunicou à Funasa que havia requerido a instauração de inquérito junto à Procuradoria da República em face de seu antecessor, que teria sido responsável pela não realização da obra conveniada (peça 3, pp. 198-200) .
39.	Este o quadro, acompanho o entendimento da Secex/TCE de que cabe julgar irregulares as contas do Sr. José Edilson da Silva, imputando-se-lhe, solidariamente com o Sr. Francisco José Teixeira, o débito ora em discussão.
40.	Importa destacar que houve a devolução do valor de R$ 36.422,53, conforme consta da peça 3 (p. 375) , devendo tal quantia ser abatida do débito ora apurado, nos termos do Enunciado 128 da Súmula de Jurisprudência do TCU.
41.	Decerto, a gravidade dos fatos narrados, bem como a reprovabilidade da conduta dos responsáveis, ensejaria a aplicação da penalidade de multa pecuniária. Todavia, há óbice intransponível ao mencionado sancionamento, conforme explicitado a seguir. 
42.	Como é cediço, o Plenário desta Casa de Contas fixou o entendimento de que o Tribunal está subordinado ao prazo decenal de prescrição indicado no art. 205 do Código Civil, contado a partir do fato gerador, e de que o ato que ordenar a citação, a audiência ou a oitiva da parte interrompe a prescrição, nos termos do art. 202, inciso I, do Código Civil (Acórdão 1441/2016-TCU-Plenário, relator ministro Benjamin Zymler e redator ministro Walton Alencar Rodrigues) .
43. 	Sobre o dies a quo da contagem do prazo prescricional, esta Corte deliberou que: 
Acórdão 2278/2019-TCU-Primeira Câmara (relator ministro-substituto Augusto Sherman) 
"Nos casos de não comprovação da regular aplicação de recursos repassados mediante convênios ou instrumentos similares, a data limite para entrega da prestação de contas final ou a data da efetiva entrega antecipada assinala o marco inicial da contagem do prazo de prescrição da pretensão punitiva do TCU."
44.	No ajuste em foco, o prazo para a apresentação da prestação de contas era o dia 2/3/2009, nos termos da Cláusula Décima do ajuste (peça 1, p. 235) .
45.	Nesse sentido, uma vez que o ato de ordenação da citação se deu em 25/5/2020 (peça 71) , ou seja, em interregno maior que os dez anos fixados no mencionado Acórdão 1441/2016-TCU-Plenário, contado da forma disposta no Acórdão 2278/2019-TCU-Primeira Câmara, resta prescrita a aplicação de multa aos responsáveis. 
46.	Cabível, por fim, enviar cópia do Acórdão que sobrevier à Procuradoria da República no Estado do Ceará para a adoção das medidas de sua alçada.  
	Com essas considerações, manifesto-me por que seja adotado o Acórdão que ora submeto a este colegiado.  
T.C.U., Sala das Sessões, em 21 de setembro de 2021.
MARCOS BEMQUERER COSTA
Relator